---
title: "Tableaux avec R"
author: "Marie Plessz"
date: "11 mars 2020"
output: pdf_document
---

```{r setup, include=FALSE}
knitr::opts_chunk$set(echo = TRUE)
```

Objectif : "sortir" les résultats de R (et Rstudio) pour pouvoir les communiquer dans un mémo pour soi, un mémoire ou rapport de recherche, une publication scientifique. Trois dimensions importantes du problème:

* esthétique : on veut obtenir des tableaux et graphiques faciles à lire, agréable à l'oeil et harmonisés
* rigueur et reproductibilité : éviter les erreurs de copier-coller, faciliter la modification des résultats si les traitements ont été modifiés
* temps : les illustrations peuvent être très chronophages, on veut en faciliter la mise à jour; mais faire des programmes entièrement reproductibles et automatisés peut aussi prendre beaucoup de temps.

Le principe général, l'idéal, serait de sortir de R le plus tard possible (avec le tableau aussi près que possible de sa version finale), et de préparer les tableaux, autant que possible, avec des lignes de codes.
Ceci est parfaitement réalisé si vous ne sortez pas du tout de R, en rédigeant la totatlité de votre mémoire en Rmarkdown dans Rstudio et intégrant des "chinks" qui calculent les tableaux, illustrations, et même les chiffres cités au fil du texte.
Ainsi si vos données changent vous pouvez régénérer rapidement toutes vos illustrations.

En pratique il est parfois très laborieux d'obtenir exactement le tableau qu'on veut (ou le graphique) par des lignes de commande et il est possible d'y passer/perdre énormément de temps.
Je présente donc plusieurs stratégies possibles, à adapter en fonction des contextes : 

* plus vous risquez d'avoir à refaire vos analyses (article qui sera révisé, rapport à reproduire tous les ans à l'identique, nouvelles données attendues bientôt), plus vous avez intérêt à investir dans les compétences pour automatiser
* à l'inverse, si vous faites un graphique vite fait, juste une fois, des techniques plus "à la main" vous feront gagner du temps.
* quand un tableau ou graphique est réussi on a tendance à s'en resservir... 

## Préambule
Vous aurez besoin des packages 
`hdv2003`
`questionr`
`stargazer`

Il est vivement conseillé de créer un "projet" dans R pour y rassembler tous les fichiers.

## Interdit : capture d'écran

On voit parfois dans des mémoires des captures d'écran (touche Impr Ecran) donc des images des tableaux des résultats. C'est moche, ça suggère que vous n'êtes pas capable de faire un tableau digne de ce nom, ça vous décrédibilise. Donc à éviter.

## Niveau 1 : Le copier-coller

Il est possible de faire des copiers-collers réussis depuis R et Rstudio, à condition de comprendre comment ils fonctionnent.
Les fenêtres de R utilisent tous ces polices un peu désuètes qui font penser à des machines à écrire d'avant votre naissance. C'est parce qu'il s'agit de polices "à chasse fixe" - tous les caractères ont la même largeur, le i comme le m. ainsi on peut facilement aligner du texte brut : toutes les colonnes ont une largeur donnée en nombre de caractères.

Dès lors deux solutions:

### copier-coller dans un traitement de texte et choisir une police à chasse fixe.  

Copiez votre tableau, collez-le dans Word ou Libre-Office et appliquez une police comme `Courier new`.  
Les caractères vont magiquement s'aligner. si vous le faites souvent vous pouvez créer un style "tableau" dans votre traitement de texte.  
C'est une bonne solution si vous devez faire un rapide mémo en .docx ou .rtf, que vous n'êtes pas à l'aise avec le markdown, et que vous vous en fichez des intitulés des colonnes et lignes, car si vous modifiez leur contenu, vous allez tout décaler !  

Attention, partez-bien du premier caractère de la première ligne quand vous sélectionnez pour copier.
Attention, si vous utilisez un mode sombre dans Rstudio, il faudra aussi changer les couleurs d'arrière-plan et de police (le plus simple : appliquez le style `sans interligne` puis modifiez la police).

### Copier-coller en passant par un tableur

Cela vous permettra de modifier les intitulés de colonne, puis vous pourrez revenir à votre traitement de texte.  
Copiez-collez comme précédemment mais cette fois-ci dans un tableur.
Si vous utilisez un mode sombre, la police est en blanc et vous ne voyez rien : sélectionnez la colonne où vous avez copié et changez la couleur de police pour du noir.  
Tout est collé dans une seule colonne (élargissez-la pour vous en assurer).  
Sélectionnez cette colonne puis, dans excel voici la marche à suivre:

  * onglet données > convertir
  * choisissez `largeur fixe`, cliquez sur suivant
  * Excel essaie de deviner où sont les limites de colonnes, en plaçant des séparateurs, qui sont des lignes verticales avec flèche vers le haut. déplacez, supprimez ou créez des séparateur pour recréer vos colonnes. Cliquez sur suivant.
  * paramétrez le format des colonnes si vous le souhaitez (texte est recommandé si vous avez des chiffres entre parenthèses car Excel les traite comme des nombres négatifs...). Cliquez sur terminer
  
Vous pouvez ensuite travailler sur votre tableau : intitulés des lignes et colonnes, nombre de décimales, supprimer des lignes inutiles...

Je passe très souvent par excel pour faire les tableaux finaux d'une publication scientifique car il est rare que je maîtrise toutes les options nécessaires pour obtenir exactement le tableau que je veux dans mon logiciel de statistiques. Mais plus on retouche "à la main", plus on a de travail si on doit refaire le tableau.

Et surtout, je passe par excel mais je ne fais pas de copier-coller. J'ordonne à R d'exporter mon tableau de résultats, dans un petit fichier txt ou csv (pour comma-separated values).

## Niveau 2 : Sans passer par le copier-coller

R part de fichiers texte et peut produire des fichiers texte. Pour R votre tableau de résultats est de la même nature qu'une base de données qu'elle contiennent des chiffres, un corpus de texte ou des données géographiques. C'est un objet auquel on peut donner un nom et appliquer des fonctions.

Par exemple on peut faire ça :

### Le principe

```{r }
library(questionr)
data("hdv2003")
df <- hdv2003

table(df$sexe, df$peche.chasse, useNA = "ifany")
sexe.chasse <- table(df$sexe, df$peche.chasse, useNA = "ifany")

write.table(sexe.chasse, file="TdR_Tableau1.txt",
						dec=",", # Indiquer la virgule comme séparateur des nombres
						sep ="\t" # Indiquer la tabulation comme séparateur des colonnes
)
```

Un fichier `TdR_Tableau1.txt`sera créé dans votre répertoire de travail actuel (le dossier du projet si vous en avez créé un). Vous pouvez préciser un chemin avant le nom du fichier si vous le souhaitez. Vous pouvez ensuite retravailler ce qu'il contient, comme précédemment.

Il existe de nombreux packages qui permettent de stocker dans un fichier texte (créé à cet effet) votre tableau de résultat, en l'embellissant au passage.

### Préparer le tableau dans R avec `stargazer`

Pour limiter au maximum les manipulations "à la main" sur le tableau, qui doivent donc être refaites manuellement à chaque modification des analyses, il s'agit de les automatiser c'est-à-dire de les écrire dans le programme R. Le package `Stargazer` permet ainsi de façonner de nmbreux aspects du tableau.

#### Exemple avec des statistiques descriptives

```{r echo = T}
library(stargazer)
stargazer(df,  # des statistiques descriptives sur toutes les colonnes du tableau df 
					type = "text",  # autres options : latex, html
					title="Stats descriptives (Titre)", # titre du tableau
					digits=1, out="TdR_Tableau2.txt", # nom du fichier produit, iavec chemin si besoin
          covariate.labels = c("Identifiant","Age","Pondération","Nb frères et soeurs","Heures de télé")) # modifier les intitulés des variables
```

On peut combiner cette fonction avec les opérateurs habituels, en particulier sélectionner des lignes ou colonnes du tableau qui contient les données (ici `df`).

#### Exemple avec des modèles de régression

Les tableaux que produit R par défaut sont peu lisibles.
On commence par améliorer les noms des modalités, puis on estime les modèles.

```{r}
# On fait plusieurs régressions sur le fait d'aller ou non au cinéma

# On prépare les données
str(df$cinema)
df$etud <- as.factor(ifelse(df$nivetud %in% c("N'a jamais fait d'etudes","A arrete ses etudes, avant la derniere annee d'etudes primaires","Derniere annee d'etudes primaires",
                                                "1er cycle","2eme cycle"),"Inf. ou egal 2eme cycle",
                             ifelse(df$nivetud %in% c("Enseignement technique ou professionnel court","Enseignement technique ou professionnel long"), "Technique ou pro.",
                                    "Superieur")))
df$cl.age <- as.factor(ifelse(df$age < 30, "1. Moins de 30 ans",
                           ifelse(df$age < 46, "2. 30-45 ans",
                                  ifelse(df$age < 61, "3. 46-60 ans","4. Plus de 60 ans"))))

# Modele 1
reg1 <- glm(cinema ~ sexe + qualif, data = df, family = binomial(logit))
summary(reg1) ## le résultat tel que le présente R

# Modele 2
reg2 <- glm(cinema ~ sexe + qualif + etud, data = df, family = binomial(logit))

# Modele3
reg3 <- glm(cinema ~ sexe + qualif + etud + cl.age + occup , data = df, family = binomial(logit))

```
Pour faire un tableau propre à partir des tableaux que produit R, il 

```{r}
# Utilisons Stargazer
stargazer(reg1, reg2, reg3, 
          type="text",
          dep.var.labels = "Aller au cinéma" , # Nom de la variable expliquée. Possible d'en mettre plusieurs si modèles sur plusieurs
          covariate.labels=c("Femme", # Modalités des variables explicatives, et non leurs noms. Facultatif à nouveau
                             "Ouvrier qualifié","Technicien","Profession intermédiaire","Cadre","Employé","Autre",
                             "Etudes supérieures","Ens. technique ou pro.",
                             "30-45 ans","46-60 ans","Plus de 60 ans",
                             "Chômeur","Etudiant, éleve","Retraité","Retiré des affaires","Au foyer","Autre inactif"),  
          out="TdR_Tableau3.txt")
```


  
