---
title: "Tableaux dans R"
author: "Marie Plessz"
date: "11 mars 2020"
output:
  pdf_document: default
  html_document:
    df_print: paged
---

```{r setup, include=FALSE}
library(knitr)
knitr::opts_chunk$set(echo = TRUE, message = FALSE, warning = FALSE)
knitr::opts_chunk$set(tidy.opts=list(width.cutoff=80),tidy=TRUE)


```

Objectif : "sortir" les résultats de R (et Rstudio) pour pouvoir les communiquer dans un mémo pour soi, un mémoire ou rapport de recherche, une publication scientifique. Trois dimensions importantes du problème:

* esthétique : on veut obtenir des tableaux et graphiques faciles à lire, agréable à l'oeil et harmonisés
* rigueur et reproductibilité : éviter les erreurs de copier-coller, faciliter la modification des résultats si les traitements ont été modifiés
* temps : les illustrations peuvent être très chronophages, on veut en faciliter la mise à jour; mais faire des programmes entièrement reproductibles et automatisés peut aussi prendre beaucoup de temps.

Le principe général, l'idéal, serait de sortir de R le plus tard possible (avec le tableau aussi près que possible de sa version finale), et de préparer les tableaux, autant que possible, avec des lignes de codes.
Ceci est parfaitement réalisé si vous ne sortez pas du tout de R, en rédigeant la totatlité de votre mémoire en Rmarkdown dans Rstudio et intégrant des "chinks" qui calculent les tableaux, illustrations, et même les chiffres cités au fil du texte.
Ainsi si vos données changent vous pouvez régénérer rapidement toutes vos illustrations.

En pratique il est parfois très laborieux d'obtenir exactement le tableau qu'on veut (ou le graphique) par des lignes de commande et il est possible d'y passer/perdre énormément de temps.
Je présente donc plusieurs stratégies possibles, à adapter en fonction des contextes : 

* plus vous risquez d'avoir à refaire vos analyses (article qui sera révisé, rapport à reproduire tous les ans à l'identique, nouvelles données attendues bientôt), plus vous avez intérêt à investir dans les compétences pour automatiser
* à l'inverse, si vous faites un graphique vite fait, juste une fois, des techniques plus "à la main" vous feront gagner du temps.
* quand un tableau ou graphique est réussi on a tendance à s'en resservir... 

## Préambule
Vous aurez besoin des packages 
`hdv2003`
`questionr`
`stargazer`
`rmarkdown`
`knitr`

Il est vivement conseillé de créer un "projet" dans R pour y rassembler tous les fichiers.

## ~~Niveau 0~~ Interdit : capture d'écran

On voit parfois dans des mémoires des captures d'écran (touche Impr Ecran) donc des images des tableaux des résultats. C'est moche, ça suggère que vous n'êtes pas capable de faire un tableau digne de ce nom, ça vous décrédibilise. Donc à éviter.

## Niveau 1 : Le copier-coller

Il est possible de faire des copiers-collers réussis depuis R et Rstudio, à condition de comprendre comment ils fonctionnent.
Les fenêtres de R utilisent tous ces polices un peu désuètes qui font penser à des machines à écrire d'avant votre naissance. C'est parce qu'il s'agit de polices "à chasse fixe" - tous les caractères ont la même largeur, le i comme le m. ainsi on peut facilement aligner du texte brut : toutes les colonnes ont une largeur donnée en nombre de caractères.

Dès lors deux solutions:

### copier-coller dans un traitement de texte et choisir une police à chasse fixe.  

Copiez votre tableau, collez-le dans Word ou Libre-Office et appliquez une police comme `Courier new`.  
Les caractères vont magiquement s'aligner. si vous le faites souvent vous pouvez créer un style "tableau" dans votre traitement de texte.  
C'est une bonne solution si vous devez faire un rapide mémo en .docx ou .rtf, que vous n'êtes pas à l'aise avec le markdown, et que vous vous en fichez des intitulés des colonnes et lignes, car si vous modifiez leur contenu, vous allez tout décaler !  

Attention, partez-bien du premier caractère de la première ligne quand vous sélectionnez pour copier.
Attention, si vous utilisez un mode sombre dans Rstudio, il faudra aussi changer les couleurs d'arrière-plan et de police (le plus simple : appliquez le style `sans interligne` puis modifiez la police).

### Copier-coller en passant par un tableur

Cela vous permettra de modifier les intitulés de colonne, puis vous pourrez revenir à votre traitement de texte.  
Copiez-collez comme précédemment mais cette fois-ci dans un tableur.
Si vous utilisez un mode sombre, la police est en blanc et vous ne voyez rien : sélectionnez la colonne où vous avez copié et changez la couleur de police pour du noir.  
Tout est collé dans une seule colonne (élargissez-la pour vous en assurer).  
Sélectionnez cette colonne puis, dans excel voici la marche à suivre:

  * onglet données > convertir
  * choisissez `largeur fixe`, cliquez sur suivant
  * Excel essaie de deviner où sont les limites de colonnes, en plaçant des séparateurs, qui sont des lignes verticales avec flèche vers le haut. déplacez, supprimez ou créez des séparateur pour recréer vos colonnes. Cliquez sur suivant.
  * paramétrez le format des colonnes si vous le souhaitez (texte est recommandé si vous avez des chiffres entre parenthèses car Excel les traite comme des nombres négatifs...). Cliquez sur terminer
  
Vous pouvez ensuite travailler sur votre tableau : intitulés des lignes et colonnes, nombre de décimales, supprimer des lignes inutiles...

Je passe très souvent par excel pour faire les tableaux finaux d'une publication scientifique car il est rare que je maîtrise toutes les options nécessaires pour obtenir exactement le tableau que je veux dans mon logiciel de statistiques. Mais plus on retouche "à la main", plus on a de travail si on doit refaire le tableau.

Et surtout, je passe par excel mais je ne fais pas de copier-coller. J'ordonne à R d'exporter mon tableau de résultats, dans un petit fichier txt ou csv (pour comma-separated values).

## Niveau 2 : Exporter dans un fichier

R part de fichiers texte et peut produire des fichiers texte. Pour R votre tableau de résultats est de la même nature qu'une base de données qu'elle contienne des chiffres, un corpus de texte ou des données géographiques. C'est un objet auquel on peut donner un nom et appliquer des fonctions.

Par exemple on peut faire ça :


```{r }
# charger les données  HDV dans l'objet data
library(questionr)
data("hdv2003")
data <- hdv2003

#Un tableau croisé tout simple dans R
sexe.chasse <- lprop(table(data$sexe, data$peche.chasse, useNA = "ifany"))
sexe.chasse

#exporter ce tableau dans le fichier TdR_Tableau1.txt
write.table(sexe.chasse, file="TdR_Tableau1.txt",
						dec=",", # Indiquer la virgule comme séparateur des décimales
						sep ="\t" # Indiquer la tabulation comme séparateur des colonnes
)
```

Un fichier `TdR_Tableau1.txt` sera créé dans votre répertoire de travail actuel (le dossier du projet si vous en avez créé un). Vous pouvez préciser un chemin avant le nom du fichier si vous le souhaitez. Vous pouvez ensuite retravailler ce qu'il contient, comme précédemment.



Il existe de nombreux packages qui permettent de stocker dans un fichier texte (créé à cet effet) votre tableau de résultat, en l'embellissant au passage.

## Niveau 3 :  Exporter un tableau amélioré avec  `stargazer`

Pour limiter au maximum les manipulations "à la main" sur le tableau, qui doivent donc être refaites manuellement à chaque modification des analyses, il s'agit de les automatiser c'est-à-dire de les écrire dans le programme R. Le package `Stargazer` permet ainsi de façonner de nmbreux aspects du tableau.
Il existe d'autres packages qui font des choses similaires. Choisissez le vôtre et trouvez les options essentielles pour vous.

### Exemple de statistiques descriptives
Le package `stargazer` permet de stocker dans un fichier texte qu'on indique, un tableau déjà propre.
```{r echo = T}
library(stargazer)

stargazer(data,  # des statistiques descriptives sur toutes les colonnes du tableau data 
					type = "text",  # autres options : latex, html
					out="TdR_Tableau2.txt", # nom du fichier produit, iavec chemin si besoin
					title="Stats descriptives (Titre)", # titre du tableau
					digits=0,  # nombre de décimales
					omit.summary.stat = c("p25", "p75"), #ne pas afficher toutes les colonnes
          covariate.labels = c("Identifiant",
          			"Age","Pondération",
          			"Nb frères et soeurs","Heures de télé") 
				)	# modifie les intitulés des variables
```

On peut combiner cette fonction avec les opérateurs qui permettent de sélectionner des lignes ou colonnes du tableau de données (ici `data`).

On peut ensuite le modifier et l'embellir avec un tableur ou Word.

### Exemple avec des modèles de régression

Après une régression, les tableaux que produit R sont peu lisibles.
On commence par améliorer les noms des modalités, puis on estime les modèles.

```{r}
# On prépare les données
levels(data$cinema)
 # Le premier niveau est NON. glm l'utilisera comme référence et prédira donc le "OUI".

data$etud <- as.factor(ifelse(data$nivetud %in% c("N'a jamais fait d'etudes",
		"A arrete ses etudes, avant la derniere annee d'etudes primaires",
		"Derniere annee d'etudes primaires","1er cycle","2eme cycle"),
			"Collège",
        ifelse(data$nivetud %in% c("Enseignement technique ou professionnel court",
    "Enseignement technique ou professionnel long"), "2daire pro.",
     	"Superieur")))

# On fait plusieurs régressions sur le fait d'aller ou non au cinéma
# Modele 1
reg1 <- glm(cinema ~ sexe + qualif, data = data, family = binomial(logit))
summary(reg1) # le résultat tel que le présente R

# Modele 2
reg2 <- glm(cinema ~ sexe + qualif + etud, data = data, family = binomial(logit))


```
Pour faire un tableau propre à partir des tableaux que produit R, on utilise `stargazer` sur les résultats, qu'on a stocké dans les objets `reg1` et `reg2`.
`Stargazer` sans option produit un petit fichier texte qui ressemble à ça :
```{r}
# Stargazer sans option pour produire un fichier texte
stargazer(reg1, 
          type="text",
          out="TdR_Tableau3.txt") # fichier de sortie
```

En ajoutant des options, on peut affiner la présentation du tableau.
Pour l'instant j'inclus toujours les options `type = "text", 	out = "TdR_Tableau4.txt"` ( fichier affiché ci-dessous).

```{r, echo = T}
#  Stargazer avec plein d'options
stargazer(reg1, reg2, 
	title = "Déterminants du fait d'aller au cinéma (régressions logistiques)", 
		# titre du tableau
  dep.var.labels = "Aller au cinéma" , 
			# Nom de la variable expliquée. Possible d'en mettre plusieurs
   covariate.labels=c("Femme", 
"Ouvrier qualifié","Technicien","Profession intermédiaire", "Cadre", "Employé", "Autre", "Etudes supérieures","Ens. technique ou pro."), 
		# Modalités des variables explicatives
	decimal.mark = ",", digit.separator = "" , # séparateurs de décimale et de millier
	digits = 2, # nombre de décimales
	report = "vc*",  
			# rapporter la variable, son coeff et les étoiles (pas les erreurs-standard)
	keep.stat= c("n", "ll"), # choix des stats en bas de tableau
	notes ="Source: HDV. Auteur: Marie Plessz",  # une note de plus
	type = "text", 	out = "TdR_Tableau4.txt"
  ) 
					
```


### Dans Word (ou Powerpoint etc.)

Ces fichiers peuvent être utilisés avec les techniques Niveau 1 et Niveau 2, selon les circonstances. Une autre solution consiste à passer par le html : 

* Remplacez la dernière ligne par : `type = "html, out = "montableau.html"`.
* Ouvrez ce fichier et copiez-collez le dans Word. 
* Dans l'onglet "Tableau", allez dans "Création" et appliquez un beau modèle de tableau Word.


## Niveau 4 : Produire tout le document dans R avec Rmarkdown

Avec Rmarkdown vous pouvez générer depuis R des fichiers word ou html qui contiennent les résultats de vos analyses. Les lignes de code peuvent être visibles, comme ici, ou entièrement cachées. Ainsi si vous modifiez vos analyses, il suffit de compiler à nouveau votre document pour avoir des résultats mis à jour. Et si vous avez installé les outils nécessaires, vous pouvez produire des PDF avec LaTeX mais sans toucher à LaTeX. C'est ce que j'ai fait pour ce document.

Les tableaux ne sont pas forcément beaucoup plus compliqués à produire que précédemment, mais il faut connaître déjà un peu l'écriture en markdown, et avoir installé les logiciels nécessaires, d'où le "niveau 4".

### Des tableaux croisés avec la fonction `kable` du packate `knitr`

`kable` est une fonction très simple d'utilisation pour produire rapidement des tableaux propres. En outre elle fonctionne de la même manière que vous produisiez des fichiers pdf, html ou word.
Reprenons notre exemple précédent, le tableau stocké dans l'objet `sexe.chasse`. 


```{r}
library(knitr)
kable(sexe.chasse, 
	digits = 1, 
	caption = "Pratique de la chasse selon le sexe (% en ligne)" 
			)
```



### Les tableaux de régression avec Stargazer

Si on réalise son document avec Rmarkdown, et qu'on le compile en un pdf avec LaTeX, il suffit de modifier quelques options par rapport au code précédent:

 - Dans les paramètres du _chunk_ de code : ajouter l'option `results = 'asis'`, afin que le tableau soit directement formaté par LaTeX. Le chunk dans Rmarkdown commence donc par :  ` ```{r,  results='asis'}`.
 - Dans les options de `stargazer` : 
  	- Retirer `type = "text"` et la commande `out = ` . Par défaut l'option `type` est réglée sur `latex`.
  	- ajouter `header=FALSE`. ça évite que Stargazer imprime sa petite pub dans votre pdf.
 
C'est la dernière ligne de la commande suivante. Notez que LaTeX déplace parfois les tableaux pour des raisons esthétiques.

```{r, echo = T, results='asis'}
#  Stargazer avec plein d'options
stargazer(reg1, reg2, 
	title = "Déterminants du fait d'aller au cinéma (régressions logistiques)", 
		# titre du tableau
  dep.var.labels = "Aller au cinéma" , 
			# Nom de la variable expliquée. Possible d'en mettre plusieurs
   covariate.labels=c("Femme", 
"Ouvrier qualifié","Technicien","Profession intermédiaire", "Cadre", "Employé", "Autre", "Etudes supérieures","Ens. technique ou pro."), 
		# Modalités des variables explicatives
	decimal.mark = ",", digit.separator = "" , # séparateurs de décimale et de millier
	digits = 2, # nombre de décimales
	report = "vc*",  
			# rapporter la variable, son coeff et les étoiles (pas les erreurs-standard)
	keep.stat= c("n", "ll"), # choix des stats en bas de tableau
	notes ="Source: HDV. Auteur: Marie Plessz",  # une note de plus
	header=FALSE # évite l'affichage de la pub pour Stargazer
		# ne pas oublier d'enlever  type = "text"
  ) 
					
```

### Citer des chiffres dans le texte

Rmarkdown vous permet de mettre à jour automatiquement les résultats chiffrés que vous citez dans votre document. Stockez le chiffre dans un objet et appelez-le dans le texte comme ceci :
Le coefficient pour la variable sexe dans le modèle 1 vaut `r round(reg1$coefficients[names = "sexeFemme"], 3)`. 
Pour afficher ce chiffre j'ai tapé : 
. 
```{r}
# 			Le coefficient... dans le modèle 1 vaut `r round(reg1$coefficients[names = "sexeFemme"], 3)`.
```
Les apostrophes inversés s'obtiennent avec (AltGr + 7) dans Windows. `r` indique que ce qui est dans les apostrophes est du code R, la suite est la fonction que vous pourriez taper dans la console de R, ici un coefficient de l'objet `reg1`, arrondi à 3 décimales.

## Conclusion
Selon votre goût pour le code et la bidouille, selon que vous préférez retoucher des bordures à la souris ou rechercher des options sophistiquées (ou des messages d'erreur obscurs) sur Internet, vous opterez pour des stratégies différentes. Mais comme je le disais en introduction, votre choix tiendra aussi au contexte. Il est important de connaître toutes les options, pour ne pas s'enferrer dans du travail fastidieux et sujet à l'erreur (le copier coller etc), mais il n'est pas toujours utile de passer une journée à faire un tableau.
Pour information, Faire ce document m'a demandé environ ~~9~~ 11 heures, sachant que je connaissais les packages que je voulais vous présenter mais pas leur fonctionnement exact.





  
